【裁判字號】    98,易,3819
【裁判日期】    990817
【裁判案由】    詐欺
【裁判全文】
臺灣臺中地方法院刑事判決              98年度易字第3819號
公  訴  人  臺灣臺中地方法院檢察署檢察官
被      告  甲○○
上列被告因詐欺案件，經檢察官提起公訴（98年度偵緝字第1867號）
，本院判決如下：
    主    文
甲○○無罪。
    理    由
一、公訴意旨略以：被告甲○○係109汽車資訊網之負責人，從
    事汽車買賣業務，乙○○自民國93年間起，受雇在上開車行
    擔任業務員。詎甲○○明知該車行於95年5月間經營狀況已
    出現異常，竟意圖為自己不法之所有，於95年6月20日向乙○○佯稱：伊與陳錫輝（涉嫌共同詐欺部分另經臺灣臺中地
    方法院檢察署檢察官以97年度偵字第24819號為不起訴處分
    ）要開汽車保養廠與簡餐店，但資金不夠，陳錫輝是伊之合
    夥人，支票絕對可以兌現，並打算讓乙○○擔任店長云云，
    並當場出示發票人陳錫輝，付款人第一商業銀行中港分行、
    支票號碼VB0000000號，發票日95年7月18日、面額新臺幣
    （下同）25萬元之支票1紙作為擔保，乙○○誤信為真，乃
    持上開支票於同日返回伊位在彰化縣員林鎮○○路○段52號
    之住處，向伊母親丙○○○轉述甲○○借款之原由，使丙○○○亦誤信為真，當場將現金22萬元交予乙○○，再由乙○○轉交予甲○○。而甲○○見渠等容易受騙，復於95年6月
    26 日，再次以相同理由向乙○○借款，乙○○仍信以為真
    ，乃於同日持甲○○所交付之發票人陳錫輝、付款人第一商
    業銀行中港分行、支票號碼VB0000000號、發票日95年8月12
    日，面額50萬元之支票1紙返回伊上開住處，向伊母親丙○○○轉述甲○○借款原由，使丙○○○再次陷於錯誤，當場
    將現金40萬元交予乙○○，再由乙○○轉交予甲○○。事後
    甲○○因擔憂前揭支票無法兌現致丙○○○向其追討借款，
    復於95年7月間某日，持發票人陳錫輝、付款人第一商業銀
    行中港分行、支票號碼VB0000000號，發票日95年7月27 日
    ，面額37萬8000元之支票1紙交予乙○○，委託乙○○向丙○○○換回前揭面額25萬元之支票，惟事後前揭面額50萬元
    及37萬8000元之支票屆期提示均未獲兌現，甲○○又避不見
    面，至此丙○○○及乙○○始悉受騙。因認被告犯有刑法第
    339條第1項之詐欺取財罪嫌等語。
二、按犯罪事實應依證據認定之，無證據不得認定犯罪事實；不
    能證明被告犯罪者，應諭知無罪之判決，刑事訴訟法第154
    條第2項、第301條第1項分別定有明文。又認定犯罪事實之
    證據係指足以認定被告確有犯罪行為之積極證據而言，該項
    證據自須適合於被告犯罪事實之認定，始得採為斷罪資料（
    最高法院29年上字第3105號判例要旨參照）。且刑事訴訟上
    證明之資料，無論其為直接或間接證據，均須達於通常一般
    之人均不致有所懷疑，而得確信其為真實之程度，始得據為
    有罪之認定，若其關於被告是否犯罪之證明未能達此程度，
    而有合理懷疑之存在，致使無從形成有罪之確信，根據「罪
    證有疑，利於被告」之證據法則，即不得遽為不利被告之認
    定（最高法院76年台上字第4982號判例意旨參照）。
三、本件公訴意旨認被告甲○○犯有刑法第339條第1項之詐欺取
    財罪嫌，無非係以告訴人丙○○○之指訴、證人乙○○於偵
    查中之證述、前揭面額50萬元及37萬8000元之支票正反面影
    本、退票理由單各1份、第一商業銀行中港分行96年11月12
    日一中港字第90209號函復陳錫輝所設之該銀行支票帳戶自
    95 年6月10起即開始出現退票情形、臺灣臺中地方法院檢察
    署檢察官97年度偵字第24819號不起訴處分書載明陳錫輝於
    該案偵查中供稱伊不認識告訴人及乙○○，當時伊的票快跳
    了，所以要借錢來週轉，伊把票給被告，請被告幫伊借錢，
    伊錢沒有拿到等語為其論據。訊之被告甲○○堅決否認有何
    詐欺取財犯行，辯稱：伊與乙○○當時都參與簽賭，62 萬
    元是賭資，伊借陳錫輝之支票是要還賭債，乙○○自己拿支
    票向丙○○○調到錢後，直接將錢交給臺北的組頭，伊並未
    拿到該款項等語。
四、經查：
  (一)告訴人丙○○○指述被告甲○○於上揭時、地，先後交付乙○○上開支票作為擔保，由乙○○向其母親丙○○○調借現
    金共計62萬元等情，固為被告所不爭執，且有前揭面額50萬
    元及37萬8000元之支票正反面影本、退票理由單各1份在卷
    可稽，惟被告否認有詐欺取財一節，業據證人乙○○於偵查
    中具結證稱「當時他（指被告甲○○）有拿陳錫輝的支票當
    擔保，陳錫輝在車界還滿有名，他以前是裕民公司的總經理
    ，我想說他的票應該沒有問題，所以才會帶他去跟我媽媽借
    錢，當時公司營運狀況不是很好，薪水沒有發，當時公司只
    剩我跟他兩個人．．．主要我是信賴陳錫輝的票」等語（見
    98年度偵緝字第1867號卷宗第47頁）；復於本院審理時具結
    證稱「（問：本件被告借款理由為何，詳細情形？）當時我
    是他的員工，也是他的朋友，被告賭輸錢，他說要開汽車修
    理廠，要讓我當店長，而被告拿朋友支票給我，要我去幫他
    籌錢，我認為他的票應該沒有問題，他拿票給我時候，有叫
    我回去問看看」、「（問：你拿支票回去問時，被告有無一
    起跟你回去你家，有無問你母親，還是拿支票問你母親意願
    ，詳情如何？）我知道被告賭輸錢，他是籌賭資，但是我沒
    有跟我媽媽講，我只跟我媽媽講他是我的總經理，他缺錢，
    所以我就把支票交給我媽媽，我媽媽給我兩次錢，兩次相隔
    一星期。第一次是37萬多元，第2次是40或是45 萬元，共72
    萬元。我兩次都有拿票給我媽媽，錢全部交給被告之後，第
    一次支票才到期，但是跳票，被告有先拿另一張支票讓我回
    去給我媽媽換票，而且在跳票之後，也有到我家跟我媽媽說
    他要開汽車修護廠，且說要請我媽媽去喝雞尾酒」、「（問
    ：被告到底跟你說是要用什麼理由向你母親借錢？）他沒有
    說」、「（問：為何你媽媽會認為被告是要開汽車修護場，
    因為這個理由才要跟你媽媽借錢？）之前，被告就有對我講
    到要開汽車修護場，且被告借錢之後，還到我家說要開汽車
    修護場，所以我媽媽才認為被告確實是要開汽車修護場」、
    「（問：你代被告向你母親借錢時，到底是以何理由借錢？
    ）我跟我媽媽說我的總經理缺錢，需要用錢」、「請求更正
    剛剛所言金錢數額，我是向我媽媽拿62萬元」等語（見本院
    卷宗第185頁正、背面）。核證人乙○○係告訴人丙○○○
    之子，且與被告甲○○係朋友關係，2人並無仇怨，應不致
    設詞故為有利或不利被告之陳述，其證言應具憑信性。則依
    證人乙○○所述上情，可知被告甲○○於上揭時、地，先後
    交付乙○○上開票號為VB0000000號、VB0000000 號之支票
    各1紙當時，乙○○已明確知悉被告經濟狀況不佳，係為籌
    措賭資，且彼時乙○○係因認知發票人陳錫輝「在車界還滿
    有名，他以前是裕民公司的總經理，我想說他的票應該沒有
    問題」，而被告並無公訴人所指向乙○○誆稱「要開汽車保
    養廠與簡餐店，但資金不夠，陳錫輝是伊之合夥人，支票絕
    對可以兌現，並打算讓乙○○擔任店長」云云之情事，亦未
    要求乙○○以上開言詞遊說或訛騙其母親丙○○○交付金錢
    ，自難遽以上開VB0000000號、VB0000000號、面額分別為25
    萬元、50萬元之支票屆期未獲付款，即推論被告有施用詐術
    使人交付財物之行徑；況依證人乙○○所述，可知被告前往
    告訴人丙○○○家中對告訴人談及經營汽車保養廠一事，係
    在告訴人丙○○○交付上開款項之後，此核與告訴人丙○○○於偵查中指訴「（問：甲○○說在借錢時，他並未看過你
    ，也未告訴要開簡餐店等語，他是事後才告訴這些話？）是
    。乙○○拿37萬8千元支票回家時，甲○○確實有打電話給
    我，說了上開這些話」等語相符（見98年度偵緝字第1867號
    卷宗第31頁），益難認告訴人丙○○○交付系爭借款當時，
    係因被告施用詐術而陷於錯誤。被告所辯上情，尚非不可採
    信。
  (二)至告訴人丙○○○於偵查中固曾指稱「兩次都是被告打電話
    跟我說要開汽車保養廠與簡餐店，說錢不夠要向我借錢」云
    云（見98年度偵緝字第1867號卷宗第46頁），惟按告訴人之
    指訴係以使被告受刑事訴追為目的，是其陳述是否與事實相
    符，仍應調查其他證據以資審認（最高法院30年上字第816
    號、52年台上字第1300號判例要旨參照），核諸告訴人丙○○○初於偵查中係指稱「（問：甲○○說在借錢時，他並未
    看過你，也未告訴要開簡餐店等語，他是事後才告訴這些話
    ？）是。乙○○拿37萬8千元支票回家時，甲○○確實有打
    電話給我，說了上開這些話」等語（見98年度偵緝字第1867
    號卷宗第31頁），可知告訴人丙○○○關於被告如何向伊借
    錢、又被告借款當時是否有打電話告之「要開汽車保養廠與
    簡餐店」一事，前後指述不一，已難遽予採信；且證人即告
    訴人丙○○○於本院審理時經具結後證稱「被告有打電話給
    我，說我兒子在他那裡上班很乖，他要開保養廠及簡餐，要
    讓我兒子當保養廠廠長，說保養廠要先週轉，所以要向我借
    錢」、「（問：被告先跟你說，還是你錢先借他之後，他才
    說這件事情？）我是因為他是我兒子的老闆，我才借錢給他
    。是因為被告說要開保養廠，然後我兒子跟我說被告要開保
    養廠我才借錢給被告。時間經過很久了，先後順序我已忘記
    了。我現在只記得被告是我兒子的老闆，所以我才會把錢借
    他」等語（見本院卷宗第186頁），足認告訴人之指訴有明
    顯之瑕疵，自難僅憑告訴人於偵查中指稱「兩次都是被告打
    電話跟我說要開汽車保養廠與簡餐店，說錢不夠要向我借錢
    」云云，即採為不利於被告之認定。另被告事後固以前揭面
    額37萬8000元之VB0000000號支票，向告訴人丙○○○換回
    面額25萬元之VB0000000號支票，並向告訴人談及「要開汽
    車保養廠與簡餐店」一事，惟此乃被告如何返還系爭借款之
    問題，應係民事糾葛，尚難逕以詐欺取財名相繩。
五、按刑法第339條第1項詐欺罪之成立，以意圖為自己或第三人
    不法所有，以詐術使人將本人或第三人之物交付為要件。所
    謂以詐術使人交付，必須被詐欺人因其詐術而陷於錯誤，若
    其所用方法，不能認為詐術，亦不致使人陷於錯誤，即不構
    成該罪，最高法院著有46年度台上字第260號判例可資參照
    。綜上所述，本件告訴人之指訴，尚難採為不利於被告之認
    定，而檢察官所舉證據，仍無法證明被告所為係基於為自己
    或第三人不法所有之意圖，亦不足證明被告有施用詐術之行
    為，本院復查無其他積極證據足資證明被告有檢察官所指之
    上開犯行，被告犯罪猶屬不能證明，依照首揭說明，自應為
    被告無罪之諭知。
據上論斷，應依刑事訴訟法第301條第1項，判決如主文。
本案經檢察官丁○○到庭執行職務。
中    華    民    國    99    年    8     月    17    日
            刑事第四庭    審判長法  官  鄭永玉
                                法  官  張恩賜
                                法  官  潘曉玫
以上正本證明與原本無異。
如不服本判決應於收受送達後10日內向本院提出上訴書狀，並應
敘述具體理由；其未敘述上訴理由者，應於上訴期間屆滿後20日
內向本院補提理由書（均須按他造當事人之人數附繕本）「切勿
逕送上級法院」。
                                書記官  蔡伸蔚
中    華    民    國    99    年    8     月    17    日

司法院資訊處製作；財團法人民間司法改革基金會備份。
